【裁判字號】    90,台上,3885
【裁判日期】    900628
【裁判案由】    業務過失致人於死
【裁判全文】
最高法院刑事判決                                九十年度台上字第三八八五號
    上 訴 人
    即自訴人  吳耀進
    被    告  甲○○
右上訴人因自訴被告業務過失致人於死案件，不服台灣高等法院台中分院中華民國九
十年四月二十五日第二審更審判決（八十九年度交上更(一)字第二○五號，自訴案號：
台灣台中地方法院八十四年度交自字第七號），提起上訴，本院判決如左：
    主  文
上訴駁回。
    理  由
本件原判決以上訴人吳耀進在第一審自訴意旨略稱：被告甲○○係經緯石化運輸股份
有限公司司機，於民國八十一年十一月十三日清晨一時許，駕駛車牌ＸＣ－三四九號
營業大貨車，在高速公路南下一八八公里處（台中縣烏日鄉）行駛，其原應注意且依
當時情形並無不能注意之情事，竟疏未注意安全距離，致由後撞及同向車道由上訴人
之子吳聯邦駕駛000－0000號小客車，致吳聯邦所駕駛之小客車失控往前滑行
，撞及內側護欄，彈出至車道上，再為被告所駕大貨車撞及，吳聯邦因而外傷性休克
，不治死亡，認被告涉有刑法第二百七十六條第二項業務過失致人於死罪嫌云云。惟
訊之被告，雖坦承有發生前揭事故，但堅決否認其有過失情事，辯稱：伊駕駛上開車
輛至肇事地點時，原係行駛於外側車道，突然有一部車號000－0000號小客車
急駛而來，在超越伊車之後，竟失控蛇行，先撞及內側護欄，再打轉至外側路肩，撞
擊外側護欄，而後才遭伊車撞及小客車腰部肇事。伊該時速度約為一百公里左右，當
伊發現小自客車失控打轉時，立即閃避到外側路肩，但該小自客車在撞及內側護欄之
後再彈到外側路肩撞擊外側護欄時，伊車已閃避不及而致追撞該車，並推行約二百公
尺等語。按犯罪事實應依證據認定之，無證據不得推定其犯罪事實；又不能證明被告
犯罪或其行為不罰者，應諭知無罪之判決，刑事訴訟法第一百五十四條、第三百零一
條第一項分別定有明文。又認定犯罪事實所憑之證據，無論其為直接或間接證據，在
訴訟上之證明均須於通常一般人均不致有所懷疑而得確信其為真實之程度，始得據為
有罪之認定，倘其證明尚未達到此一程度而有合理之懷疑存在，以致無從形成對被告
不利之確信時，依據罪疑利益歸於被告之法則，即應儘先為有利於被告之判斷。卷查
：（壹）、被告係經緯石化運輸股份有限公司司機，於八十一年十一月十三日清晨一
時許，駕駛ＸＣ－三四九號營業大貨車，在高速公路南下一八八公里處，與同向車道
由上訴人之子吳聯邦所駕駛000－0000號小客車發生車禍，吳聯邦因外傷性休
克當場死亡，小客車上乘客林靜慧經送醫後，延至同年月十七日不治死亡，另乘客蔡
淑芬亦受有第十二胸椎骨折、下肢癱瘓乏力等傷害之事實，業據被告供明在卷，復經
台灣台中地方法院檢察署檢察官督同法醫師相驗明確，製有相驗屍體證明書及勘驗筆
錄等在卷可憑。並有道路交通事故調查表、診斷證明書及肇事小客車、貨車相片等附
卷可資佐證。（貳）、依被告之辯解，係吳聯邦駕駛小客車由路肩超車後，失控蛇行
，先撞及內側護欄，再打轉至外側路肩撞擊外側護欄，而後遭被告貨車撞及該小客車
之腰部，向前推行約二百公尺等語。證人蔡淑芬於偵查及第一審訊問時，則稱：「車
禍發生之前與林靜慧在講話，感覺車子被後面追撞，然後我就昏迷了」（偵字第一二
二二號卷第十九頁反面）。「不知有無撞到左側護欄，我之感覺車子被後面撞，我就
失去知覺，我們車是在內側車道上，不知道為何被撞」等語（第一審法院卷第八十六
頁）。然：(1)、蔡淑芬於八十一年十一月十三日警員陳作賓於秀傳醫院，製作之公路
警察局交通事故現場談話紀錄表時，表示：「我乘坐000－0000小自客車坐在
右前座，當時如何肇事，因我在睡覺，經過情形我不知道。」「司機叫吳聯邦，另一
個是我朋友叫林靜慧，共三人。」經問：「肇事當時行車速率多少﹖」蔡淑芬答稱：
「因當時我在睡覺，不知道。」再問：「妳現在受傷情形如何﹖」蔡淑芬又答稱：「
脊椎受傷」等語，有上開紀錄表影本附卷可稽（相字第一五四二號卷第七頁）。證人
陳作賓於偵查時經問：「蔡淑芬談話紀錄是否你制作的﹖」陳作賓答稱：「是的，他
說車禍時在睡覺，現場是我處理的」等語（偵字第一二二二號卷第十九頁反面）。(2)
、證人蔡淑芬於經提示現場談話紀錄表，問：「有何意見﹖」雖又證稱：「因當時被
撞傷，神智不清，才這樣說的」（偵字第一二二二號卷第十九頁反面）。惟依此證詞
，，尤見陳作賓確係依蔡女於警訊時之陳述而為上開記載。且蔡淑芬於警訊時仍可清
楚向警方說明小客車上駕駛及另一乘客姓名與乘坐之位置，其嗣後所陳，因神智不清
致為錯誤陳述一節，參酌其係被害人之身分，並曾對被告提起訴訟，就本案有利害關
係，其此部分陳述之真實性不無疑問。(3)、按未經訊問人或制作人簽名之筆錄，不過
證明力較為薄弱，並非絕無證據能力，該筆錄記載之內容是否可採，仍應由事實審法
院自由判斷，不能以其採用為違法。上開談話紀錄表，雖未經蔡淑芬簽名、蓋章或按
指印，仍不影響其證據適格甚明。(4)、證人即現場處理警員陳作賓於檢察官偵查時經
問：「死者所開客車後面有無被追撞﹖」陳作賓答稱：「沒有。小客車是左側車身全
部凹陷，右側前方有撞擊凹陷，護欄內外側均有被撞擊，撞擊點如現場圖有掉落物處
」等語（相字第一五四二號卷第十頁反面）。(5)、鑑定證人張漢威於偵查時證稱：「
大卡車（即大貨車）的撞擊點在保險桿左前方，我認為大卡車是向右閃才會在那個角
度，小客車的右後方毀損，應該是撞到護欄，如果是大卡車撞的應會大平面撞點，不
會產生如照片彎曲角度……」等語（偵字第六五三六號卷第三十三頁反面）。是綜合
上情，證人蔡淑芬所證，被告先自後撞及吳聯邦所駕駛小客車一節，並無積極證據足
資證明。（）、上訴人一再主張肇事當時，被告之車有超速情形。被告於偵查訊問
時雖供稱：「……我駕車行駛至肇事地點時，我原本行駛於外側車道，突然有一部車
號000－0000號小客車失控打轉時，我立即閃到外側路肩，但該自小客車在撞
及內側護欄之後，再彈到外側路肩撞及外側護欄時，我車已閃避不及而追撞該車，並
推行約二百公尺」等語，已見前述。另依卷附現場圖，兩車接觸之點為大貨車左前車
頭及小客車左側車身，肇事後，死者之車頭朝西北方向，被推行達兩百公尺，並於肇
事現場留下廿五公尺之刮地痕一道等情，固足徵兩車撞擊後，被告之車仍有相當推力
，但依高速公路限速觀之，被告於撞及被害人小客車後推行二百公尺及有刮地痕等情
形，尚難認定被告確有超速行為。至於煞車部分，被告於檢察官偵查中經問：「煞車
系統是否有問題﹖」被告答稱：「沒有問題，是撞到後煞車氣壓管破裂才煞不住」等
語，被告所辯固無證據足佐，惟訴訟上證明之資料，須通常一般之人均不致於有所懷
疑，而得確信其為真實之程度者，始得據為有罪之認定。刑事訴訟之被告依法並無自
證無罪之義務，若控罪所憑之積極證據，在生活經驗上尚不足以排除其他有利被告之
合理推斷，致不足以證明犯罪事實時，仍不能因被告否認犯罪之辯解不成立，資為被
告不利認定。（肆）、台灣省車輛行車事故鑑定委員會覆議意見略以：依警圖繪示，
南下內側護欄有撞痕，接著南下外側護欄亦有撞痕，且該處並留有掉落物，而在掉落
物之左上方外側車道並留有廿五公尺之刮地痕。第一審法院會勘現場筆錄記載：吳聯
邦、林靜慧二人是倒在路肩上；及相字第一五四二號卷所附吳聯邦之小客車受損照片
顯示，前車頭、右前車頭、左前後車門，後右車尾均受損，被告大貨車僅前車頭保險
桿處損。基於上開資料，認係吳聯邦駕駛行經肇事地，自行失控，致先擦撞內側護欄
後，又偏右滑行撞及外側護欄反彈時，再被隨後駛至之被告大貨車撞及小客車腰部並
往前推行一段距離始停車，反之本案如屬被告之車未保持安全距離，追撞同向前行吳
聯邦之車時，則吳聯邦之車損壞部位應在正後，而不應如照片所示之左側，是以吳聯
邦駕車自行失控撞擊護欄，為肇事原因。被告駕車係在外側車道正常行駛，應無肇事
因素（第一審法院卷第一三一、一三二頁）。另鑑定證人張漢威於第一審法院審理時
證稱：「本件車禍我曾至現場看過，依現場圖之記載，大貨車與小客車最後是碰撞在
一起來判斷，大貨車不可能先追撞小客車撞護欄後再打轉回來又撞上；事後至現場勘
查過，內側護欄已修補過已沒有痕跡，但不只一公尺，實際多長已無印象。」「刮地
痕起點距終點距離大約二十至三十公尺。但現場之刮痕已不見，是依警方在現場描述
作判斷，依照片所示小客車之右側後面有撞護欄之痕跡，而右側後面之凹陷部分是撞
護欄水泥柱之痕跡，而小客車左側是被大車推擠所撞之痕跡，綜上判斷小客車應是先
撞上內側護欄，而返回刮痕起點之位置，被大車撞上而推擠至現場圖所示之位置，死
者二人（指吳聯邦及林靜慧）若是由後窗掉出，身上應有玻璃渣或玻璃刮痕；小客車
右前角也有撞護欄之痕跡，是擦撞護欄之痕跡，而依驗屍報告死者二人均無玻璃刮痕
或殘渣，由後窗摔出之可能性不大，應是小客車撞護欄後，車門被撞開由車門摔出，
小客車最後車頭朝北，駕駛應是打轉時摔出來的，小客車車損情形研判，可能是小客
車右前角撞路肩護欄後，往左斜，小客車右後角再撞護欄，最後車頭朝北被大貨車撞
及，駕駛可能在撞擊之後駕駛座的車門打開，而由車門摔出來，而大貨車撞擊時又把
門撞回去」等語（第一審法院卷第一七六至一七七頁）。綜合上述，上訴人指訴被告
係由後撞及同向車道由其子吳聯邦駕駛之車，致吳聯邦所駕之車失控往前滑行，發生
事故，被告涉有過失致人於死罪責，並無證據足資證明，因認第一審以被告犯罪不能
證明，諭知無罪之判決，為無不合，予以維持，駁回上訴人在第二審之上訴，經核於
法尚無違誤。查依汽車之煞車距離，雖可判斷其行車之速度，但被告所供其駕駛大貨
車與吳聯邦之小客車撞擊後，因大貨車之煞車氣壓管被撞擊破裂，無法煞車，以致推
行約二百公尺方停車。該二百公尺並非煞車距離，自難據以推定被告駕車超速或其「
車速驚人」。次查本件車禍係吳聯邦駕駛小客車行經肇事地點，自行失控，致先擦撞
內側護欄後，又滑行撞及外側護欄反彈時，方再被隨後駛至之被告大貨車撞及小客車
之腰部，並往前推行一段距離後始停車，原判決已說明業經台灣省車輛行車事故鑑定
委員會鑑定在案。至於死者吳聯邦、林靜慧，是小客車撞及護欄後，車門被撞開由車
門摔出，亦經鑑定證人張漢威述其判斷之依據甚詳。何能尚謂原判決有理由不備之
違法。上訴意旨仍執前詞，指摘原判決不當，並對原審採證職權之行使，及原判決業
已說明之事項，漫加指摘，難認有理由，應予駁回。
據上論結，應依刑事訴訟法第三百九十六條第一項，判決如主文。
中      華      民      國     九十     年      六      月    二十八    日
                              最高法院刑事第四庭
                                  審判長法官  董  明  霈
                                        法官  丁  錦  清
                                        法官  林  茂  雄
                                        法官  王  居  財
                                        法官  張  祺  祥
      右正本證明與原本無異
                                              書  記  官
中      華      民      國     九十     年      七      月      四      日


司法院資訊處製作；財團法人民間司法改革基金會備份。
